【裁判字號】    92,台上,3560
【裁判日期】    920627
【裁判案由】    偽造文書
【裁判全文】
最高法院刑事判決                              九十二年度台上字第三五六○號
    上  訴  人  臺灣高等法院臺南分院檢察署檢察官
    被      告  甲○○
                        七之一.
                丙○○
                乙○○
右上訴人因被告等偽造文書案件，不服臺灣高等法院臺南分院中華民國八十九年七月
三十一日第二審判決（八十八年度上訴字第一五七四號，起訴案號：臺灣臺南地方法
院檢察署八十七年度偵字第五二五七號），提起上訴，本院判決如左：
    主  文
原判決撤銷，發回臺灣高等法院臺南分院。
    理  由
本件原判決以公訴意旨略稱：被告甲○○與黃朝輝、林淑蘭、徐貴美、黃志文、張群
明、蔡宗益等七人於民國八十五年八月三日共同發起，同年月十九日申請設立登記高
振科技實業股份有限公司（下稱高振公司），址設嘉義市○○○街一三四號，實際營
業地點在嘉義市○○街一一六號，資本額登記為新台幣（下同）五百萬元，每股股金
一萬元，總共五百股，其中黃朝輝持有三百三十六股、甲○○持有五十股、林淑蘭持
有五十股、徐貴美持有十股、黃志文持有二股、張群明持有五十股、蔡宗益持有二股
，原由黃朝輝擔任董事長，嗣因黃朝輝原具有自耕農身分，恐擔任董事長喪失該身分
，乃同意於八十五年十二月十八日申請變更登記，改由甲○○擔任董事長，而持有高
振公司之財產。甲○○乃與其妻即被告丙○○、其大學同學即被告乙○○，共同意圖
為自己不法之所有，於八十六年十一月間委由不知情之松德會計師事務所職員蘇敏昌
，盜用董事長黃朝輝之印章，偽造高振公司變更登記申請書，進而持向臺灣省政府建
設廳行使，並於八十六年十二月十日辦畢公司變更登記，改登記甲○○股數二百四十
股、黃朝輝股數二百四十股、乙○○股數四股、徐貴美股數四股、林倩股數四股、
丙○○股數四股，由甲○○擔任董事長，黃朝輝、乙○○擔任董事，每股股金仍為一
萬元，資本額為五百萬元，並將公司所在地改設於嘉義縣水上鄉龍德村十一指厝二七
之一號丙○○住處，足以生損害於原來股東黃朝輝、林淑蘭、徐貴美、黃志文、張群
明、蔡宗益等人之權益，並藉此侵占原來股東黃朝輝、林淑蘭、徐貴美、黃志文、張
群明、蔡宗益等人共二百五十六股之資金。而甲○○則由原來之五十股變更為二百四
十股，對其增加之一百九十股並未實際出資一百九十萬元之股款，及變更為新股東之
乙○○、丙○○均未實際出資繳納股款，甲○○身為變更登記後之董事長、乙○○為
董事，均為公司負責人，明知公司應收股款並未繳納，以申請文件表示收足。甲○
○旋於八十六年十二月間將原來之股東兼會計徐貴美解僱，於八十七年二月間安排其
配偶丙○○擔任公司副理，負責會計及兼任臺南、高屏地區業務，由乙○○擔任經理
，之後甲○○、丙○○與乙○○三人即拒絕出示公司資產負債損益表及財務報表供黃
朝輝查帳，致黃朝輝心生可疑，乃向臺灣省政府建設廳查閱該公司辦理設立登記及變
更登記之股東名冊與設立及變更登記事項卡（甲）所附之董事、監察人名單（含持有
股份）等資料，始悉上情。因指被告等共同牽連犯刑法第二百十六條、第二百十條行
使偽造私文書、同法第三百三十五條第一項侵占及違反公司法第九條第三項等罪嫌。
而經審理結果，認被告等否認犯罪之辯，堪予採信，渠等被訴之犯罪均屬不能證明，
因將第一審論處被告等共同行使從事業務之人，明知為不實之事項，而登載於其業務
上作成之文書，足以生損害於他人罪刑之判決撤銷，改判諭知被告等均無罪。
惟查：（一）認定事實所憑之證據，須確實存在，倘判決書內所記載之證據，於卷內
並不存在，則其判決之根據，實際上既不存在，其採證自屬違法。依原判決理由說明
係以：「徐貴美否認該『同意拋棄』等字為伊書寫，惟查該字跡與徐貴美平常記帳之
筆記本一冊及勞保申請書三者筆跡核對，無論從筆勢、慣性、起筆、落筆等書寫神韻
比較均屬相符」，說明係高振公司會計徐貴美通知其他掛名股東（指林淑蘭、黃志文
、張群明、蔡宗益等人）同意拋棄股權，並非被告等擅自辦理。惟遍查全卷並無原審
比對勘驗徐貴美筆跡及從筆勢、慣性、起筆、落筆等書寫神韻比較卷附「同意拋棄」
字樣與徐貴美平常記帳筆記本一冊、勞保申請書上筆跡是否相符之證據資料。其採證
於法有違。（二）審理事實之法院，對於案內一切證據，除認為不必要者外，均應詳
為調查，然後基於調查所得之心證，以為判斷事實之基礎，如有應行調查之證據未經
依法調查，或證據雖已調查而其內容尚未明瞭者，即與未經調查無異，如遽行判決，
即屬刑事訴訟法第三百七十九條第十款所稱之當然違背法令。甲○○在第一審雖供稱
：「黃朝輝說那些人不當人頭，我才找我之自己人，股份黃朝輝他算」（見第一審卷
第一九四頁），惟丙○○、乙○○及證人林倩、鍾秀芬均否認事先知悉擔任高振公
司股東之事，分別供稱：「我當時並不在公司，是事後看資料才知道登記為股東四股
之事」（丙○○部分，見原審卷第二宗第二一二頁）、「我是負責研發的業務，工作
地點都在台北，變更股東之事並不知情，也不知道登記股東之事」（乙○○部分，見
同上卷頁）、「（問：在高振公司你有股份？）這幾天有人通知我，我才知道我有股
份」、「（問：公司變更後你才有四股，之前沒有？）我完全不知道」（林倩部分
，見第一審卷第八十頁背面）、「（問：後來變更登記後你為股東？）我不知道」（
鍾秀芬部分，見同上卷第一九三頁背面）。而證人即股份遭轉讓之高振公司原股東林
淑蘭、徐貴美、蔡宗益、張群明、黃志文等人，復證稱：「（問：你五十股轉讓何人
？）沒有」、「（問：八十六年十二月十日變更登記你五十股為何不見了？）我不知
道為何沒有了」（林淑蘭部分，見第一審卷第一九一頁）、「（問：你在公司成立時
係股份十股？）應該是」、「（問：為何變成四股？）不知道」（徐貴美部分，見同
上卷第二三五頁）、」（問：高振公司設立你之股份二股？）對，黃朝輝之前認識，
叫我去修及第公司之電腦，需設備作為我出資二股的錢」、「（問：二股轉讓？）沒
有」、「（問：八十六年十二月間的公司變更後為何二股沒有了？）我不知道」（蔡
宗益部分，見同上卷第一九一頁背面、第一九二頁）、「（問：設立登記五十股？）
對，原及第公司我經銷通訊設備之經銷商及環進公司之經銷代理，以通訊器材及環進
公司之代理算起來抵五十股」、「（問：五十股轉讓別人？）沒有」、「（問：八十
六年十二月十日變更登記為何五十股沒有了？）不知道」（張群明部分，見同上卷第
一九二頁背面、第一九三頁）、「（問：你在高振公司有無出資？出資多少？）我沒
有出資，因人數不足，甲○○拜託我出名」、「（問：後來變更登記你就沒有股份這
件事你知否？）我不知道」（黃志文部分，見原審卷第二宗第一四四頁）。則甲○○
上開否認犯罪之辯解，不但與共同被告丙○○、乙○○所供不符，復與證人林倩、
鍾秀芬、林淑蘭、徐貴美、蔡宗益、張群明、黃志文之證言牴觸，甲○○上開辯解，
能否採信，仍待查明。又證人即代辦高振公司上開變更登記之會計師事務所職員蘇敏
昌於第一審已證稱：「（問：對蔡律師提出之譯文及偵查中如何說？）我在偵查中有
說非黃朝輝叫我去辦」、「（問：黃朝輝有打電話給你？）常打電話來」「（問：有
告知你變更各人之股份？）沒有」（見第一審卷第一四五頁、第二六七頁背面），而
其於八十七年八月間與黃朝輝電話通話中陳述：「黃朝輝：是誰委託你去處理的？反
正你就照實講就好了。蘇敏昌：那就是林先生這樣子。黃朝輝：林先生，是甲○○嗎
？蘇敏昌：對！對！對！」（見第一審卷第一五四頁背面），復經蘇敏昌於第一審證
稱：「（問：八十七年八月間和黃朝輝通過電話？）有通過電話，但不知何時，那時
問我公司變更之問題」（見第一審卷第三七二頁背面），再參酌高振公司於八十六年
十二月十日申請辦理變更登記後，甲○○仍為董事長，惟其所持股數由五十股增為二
百四十股，黃朝輝雖仍為董事，惟其所持股數由三百三十六股減為二百四十股、遭移
轉九十六股致未達公司全部股數之一半，董事即證人林淑蘭持有之五十股則全部遭移
轉，董事亦變更為乙○○，監察人雖仍為徐貴美，惟其所有股數由十股減為四股，而
股東黃志文所持二股、張群明所持五十股、蔡宗益所持二股均遭移轉，並將股東變更
為丙○○及案外人林倩、鍾秀芬，有設立登記及變更登記所附之股東名冊與設立登
記事項卡（甲）所附董事監察人名單及變更登記事項卡（甲）所附董事監察人名單等
文件影本附卷可稽（見原審卷第二宗第三十頁、第五十頁），而高振公司變更後之董
事乙○○為甲○○大學同學，股東丙○○為甲○○之妻、股東林倩為甲○○之妹，
股東鍾秀芬為丙○○之妹即甲○○之妻妹，渠等均與甲○○關係密切，則高振公司經
該次變更登記，其經營權完全由甲○○掌控，此對黃朝輝明顯不利，其結果當非黃朝
輝所願見，黃朝輝豈有可能主動委任會計師辦理該次公司變更登記致其喪失公司經營
權之理？似足證黃朝輝、蘇敏昌上開不利於甲○○之供述，尚非無據。原判決就上開
不利於被告等之證據，俱未審認、說明，即遽為有利於被告等之認定，自屬率斷。（
三）刑法第二百十條偽造私文書罪，係指無制作權之人擅自制作他人名義之文書而言
，若本有制作權，縱令其記載不實或不應制作而制作，與偽造私文書罪之構成要件即
屬不合。依卷附高振公司登記申請書所載，其雖以高振公司為申請人，惟具名其上之
高振公司負責人除甲○○、乙○○外，尚有董事黃朝輝、監察人徐貴美（見原審卷第
二宗第四七頁），則高振公司辦理變更登記之申請書，是否非董事長甲○○一人所得
制作，而須公司董事、監察人一同制作？若是，甲○○雖為該公司董事長，亦非擁有
完全之制作權，其偽以黃朝輝、徐貴美名義擅自制作上開登記申請書，能否謂與刑法
第二百十條偽造私文書之構成要件不相符合，仍待調查釐清。原判決就此未予調查、
審認，即以甲○○行為時係高振公司董事長，於八十六年十二月十日申請辦理公司變
更登記時，有權制作該公司變更登記申請書等語，說明被告等所為不構成刑法第二百
十六條、第二百十條之行使偽造私文書罪，自有證據調查未盡之違法。以上，或係檢
察官上訴意旨所指摘，或屬本院得依職權調查之事項。應認原判決有撤銷發回更審之
原因。又原判決併諭知無罪之違反公司法及侵占等部分，因起訴書認與行使偽造私文
書部分，有牽連犯之裁判上一罪關係，基於審判不可分原則，應併予發回。
據上論結，應依刑事訴訟法第三百九十七條、第四百零一條，判決如主文。
中      華      民      國    九十二    年      六      月    二十七    日
                              最高法院刑事第一庭
                                  審判長法官  施  文  仁
                                        法官  林  永  茂
                                        法官  蕭  仰  歸
                                        法官  洪  文  章
                                        法官  花  滿  堂
      右正本證明與原本無異
                                              書  記  官
中      華      民      國    九十二    年      七      月      三      日
                                                                        Ｒ


司法院資訊處製作；財團法人民間司法改革基金會備份。
